【裁判字號】    98,交抗,1872
【裁判日期】    980825
【裁判案由】    違反道路交通管理處罰條例
【裁判全文】
臺灣高等法院交通事件裁定            98年度交抗字第1872號
抗  告  人
即處分機關  交通部公路總局新竹區監理所中壢監理站
受 處 分人  甲○○
上列抗告人即處分機關因受處分人違反道路交通管理處罰條例案
件，不服臺灣桃園地方法院，中華民國98年6月30日所為裁定（
98年度交聲字第1293號），提起抗告，本院裁定如下：
    主  文
抗告駁回。
    理  由
一、原處分意旨略以：異議人即受處分人甲○○於民國98年5月
    22日晚間23時57分許，駕駛車牌號碼6132－MY號自用一般小
    客車，行經桃園縣楊梅鎮○○路○段360號前，為桃園縣政
    府警察局楊梅分局富岡派出所警員攔檢實施酒測，當場測得
    其呼氣所含酒精濃度高達每公升0.32毫克，而以其有酒後駕
    車之違反道路交通管理事件為由，當場開立桃警局交字第DB
    0000000號舉發違反道路交通管理事件通知單予以舉發，並
    將該通知單交予受處分人簽收。嗣受處分人於應到案日期前
    到案聽候裁決，經交通部公路總局新竹區監理所中壢監理站
    （下稱原處分機關）調查結果，認受處分人確有舉發之違規
    事實，遂於98年5月25日，依道路交通管理處罰條例第35條
    第1項第1款、道路交通管理事件統一裁罰基準及處理細則第
    41條、第43條、第44條及第67條規定，以壢監裁字第裁53-D
    B0000000號裁決書，裁處受處分人罰鍰新臺幣（下同）19,5
    00元，吊扣駕駛執照12個月（原裁定誤載為24個月），並施
    以道安講習在案。
二、聲明異議意旨略以：受處分人並不否認有上開酒後駕車之違
    規事實，惟伊當時係駕駛自用一般小客車，故原處分所應吊
    扣者，應為自用一般小客車駕駛執照，而非其職業大貨車駕
    駛執照。且受處分人以駕駛大貨車為業，吊扣該駕照嚴重影
    響其生計，為此請求撤銷吊扣駕照之處分等語。
三、原裁定略以：(一)按汽車駕駛人飲用酒類或其他類似物後其吐
    氣所含酒精濃度超過每公升0.25毫克或血液中酒精濃度超過
    百分之0.05以上者，不得駕車，道路交通安全規則第114條
    第2款定有明文。又按汽車駕駛人，駕駛汽車經測試檢定酒
    精濃度超過規定標準者，處15,000元以上60,000元以下罰鍰
    ，並當場移置保管其車輛及吊扣其駕駛執照1年，並應接受
    道路交通安全講習，道路交通管理處罰條例第35條第1項第1
    款、第24條第1項第2款分別定有明文。(二)受處分人甲○○駕
    駛上開自小客車於上開時、地為警攔檢並對其實施呼氣酒精
    濃度測試，當場測得其吐氣所含酒精濃度達0.32MG/L之事實
    ，除有前揭舉發違反道路交通管理事件通知單、酒精濃度測
    試表各1紙在卷可稽，且為受處分人所自承，是受處分人確
    有舉發之違規事實乙節，堪以認定。(三)次按道路交通管理處
    罰條例第68條已於94年12月14日修正，查其修正過程與修正
    條文，可知立法者認原條文「汽車駕駛人，因違反本條例及
    道路交通安全規則之規定，受吊扣或吊銷駕駛執照處分時，
    受吊扣或吊銷其持有各級車類之駕駛執照」之規定，將違規
    駕駛人所持有之各級車類駕駛執照一併吊扣或吊銷，失之過
    酷，對於人民工作與生活影響過鉅，有違比例原則，經與交
    通部協商後，乃將其中「受吊扣處分者，吊扣其持有各級車
    類之駕駛執照」部分規定刪除。是爾後駕駛人違反道路交通
    管理處罰條例第35條第1項第1款之規定而應受吊扣駕駛執照
    之處分時，應依修正後同法第68條規定，參酌其修正之立法
    意旨，僅得吊扣違規當時駕駛車類之駕駛執照。又酒醉駕車
    行為，均屬製造法所不容之風險，雖由風險製造之角度觀之
    ，不因駕駛車輛種類不同而有差別，但從風險實現之角度觀
    之，酒醉駕駛車類不同，其對交通安全衍生之實害結果，自
    會有所差異，進一步言，駕駛人酒後駕駛機器腳踏車或自用
    小客車或大貨車，雖同為酒後駕車之違規行為，但因車輛種
    類不同，車輛失控後所能造成之危害亦有差異，自不能等量
    齊觀。準此，若駕駛人駕駛較低等級之車類而酒醉駕車，原
    處分機關不問其實害結果，一律吊扣駕駛人所持有之各類駕
    照，即有違反「相同事件相同處理，不同事件不同處理」之
    平等原則，有臺灣高等法院暨所屬法院97年法律座談會刑事
    類提案第40號討論暨審查意見可參。揆上開說明，駕駛人有
    道路交通管理處罰條例第35條第1項第1款所規定之違規行為
    而須吊扣駕駛執照時，應視駕駛人違規之時駕駛之車輛類型
    ，以定應吊扣之駕照類型，易言之，僅能吊扣行為人違規當
    時所駕車輛之駕駛執照，不得一概吊扣駕駛人所持有之各級
    車類駕駛執照，方與修正後道路交通管理處罰條例第68條規
    定、立法旨趣及前揭法律座談會之研討結果以及行政依法行
    政原則相符。(四)查受處分人於為上開違規行為時，係駕駛自
    用一般小客車，此有上開舉發違反道路交通管理事件通知單
    及本件裁決書各1紙附卷可憑。揆諸上開說明，原處分機關
    對受處分人作成吊扣駕駛執照之處分，應以受處分人當時駕
    駛車輛即一般自用小客車為客體，藉此於吊扣駕照之期間內
    限制異議人駕駛自用一般小客車之權利，而非一味限制受處
    分人駕駛所有車類之權利，否則非但違反比例原則，亦與前
    揭平等原則、依法行政原則有悖。是原處分機關得吊扣受處
    分人之駕駛執照，應限於其違規當時駕駛之一般自用小客車
    之駕駛執照。雖目前公路監理機關採用之「一人一照原則」
    ，受處分人因而僅持有一張職業駕駛執照，而無一般自用小
    客車駕駛執照可供執行吊扣處分。惟此乃行政機關為管理之
    行政效率，採用「一人一照原則」所生之致。追求行政效率
    固屬法治國家重要之法律原則，亦與人民之權益息息相關，
    然此原則並非憲法層次，尚不得與比例原則、平等原則相提
    並論，而行政機關對人民違反道路交通管理處罰條例之行為
    加以裁罰，本質上為行政罰，係屬對於人民基本權之限制，
    則應受到憲法層次之比例原則及平等原則之保護。行政機關
    不得僅因追求行政效率，致影響人民應受保護之權利。質言
    之，縱因現行公路監理機關採用「一人一照原則」，使本件
    違規實際上無駕駛執照可供吊扣，惟法院本於保障人民基本
    權之宗旨，仍應依法律原則及法律規定為妥適之裁判。本件
    原處分機關於裁決書上並未註明吊扣駕駛執照之種類，顯係
    一併吊扣受處分人持有之職業大貨車駕駛執照。此一行政處
    分，已違反修正後道路交通管理處罰條例第68條規定及其規
    範意涵。是原處分機關此部分之裁罰，於法確有未合，又執
    行此一吊扣駕駛執照之處分，確有剝奪異議人賴以維生之工
    具，使其應受憲法保障之工作權不當遭受剝奪之疑慮。是本
    件異議為有理由，原處分中關於吊扣駕駛執照12個月部分，
    應予撤銷等語，並因而撤銷原處分機關所為之處分，並另依
    道路交通管理處罰條例第35條第1項第1款、道路交通管理事
    件統一裁罰基準表規定，裁定為受處分人汽車駕駛人，駕駛
    汽車經測試檢定酒精濃度超過規定標準，處罰鍰新臺幣19,
    500元，並施以道路交通安全講習之處分。
四、經核原裁定，尚無不當。原處分機關抗告意旨雖略以：(一)道
    路交通安全規則第1條：「本規則依道路交通管理處罰條例
    第92條第1項規定訂定之」，受處分人依此授權命令第61條
    ，已領有聯結車駕駛執照者，得駕駛大客車、大貨車、代用
    大客車、大客貨兩用車、曳引車、小型車、輕型機器腳踏車
    為合法駕駛憑證。依處罰條例第35條第1項規定將其違規當
    時所持駕照資格，予以吊扣駕照1年，原裁定對有合法駕駛
    執照之駕駛人酒後駕車，不予吊扣駕照，而得繼續酒後駕駛
    自用小客車，則對酒後駕車須吊扣駕照之其他駕駛人顯不公
    平，且違反道路交通管理處罰條例第35條規定。(二)駕駛人使
    用較高等級駕駛執照駕駛次等級之車輛違規時，若未能吊扣
    其所駕駛之該等級車輛之駕駛執照，無異宣告免除持有較高
    等級駕駛執照之駕駛人駕駛次等級車輛違規時吊扣執照之處
    罰，且無法達到該條例所規定以吊扣駕駛執照之方式，禁止
    駕駛人為對他人生命、身體、財產法益，或公共安全法益有
    重大危害行為之立法目的，且有鼓勵社會大眾多考高一等級
    之駕駛執照，即可多次違規之嫌。是以，受處分人既持職業
    大貨車駕駛執照駕駛小型車，該駕駛執照即等同小型車駕駛
    執照，受處分人駕駛小型車違規，即吊扣所持用駕駛之職業
    大貨車駕駛執照，並未違反比例原則。(三)對於無照駕駛之人
    ，酒後駕車尚須依上開條例第67條第6項受有1年內，不得考
    領駕照之限制。然而，本件受處分人領有合格駕照酒後駕車
    ，倘不須吊扣駕照，亦不須受不得考領駕照之限制，得繼續
    駕駛違規當時車種，違反公平原則，為此請准撤銷原裁定等
    語，指摘原裁定不當。
五、惟按汽車駕駛人，駕駛汽車經測試檢定酒精濃度超過規定標
    準者，處新臺幣15,000以上60,000元以下罰鍰，並當場移置
    保管其車輛及吊扣其駕駛執照1年，道路交通管理處罰條例
    第35條第1項第1款定有明文。次按道路交通管理處罰條例第
    68條業於94年12月14日修正，並自95年3月1日施行，修正前
    之道路交通管理處罰條例第68條規定：「汽車駕駛人，因違
    反本條例及道路交通安全規則之規定，受『吊扣或』吊銷駕
    駛執照處分時，『吊扣或』吊銷其持有各級車類之駕駛執照
    」，而修正後之道路交通管理處罰條例第68條則規定：「汽
    車駕駛人，因違反本條例及道路交通安全規則之規定，受吊
    銷駕駛執照處分時，吊銷其持有各級車類之駕駛執照」，即
    將原條文中之「吊扣或」三字刪除，查其立法過程，該條文
    修正前之原提案修正條文為：「汽、機車駕駛人，因違反本
    條例及道路交通安全規則之規定，受『吊扣或吊銷』駕駛執
    照處分時，『吊扣或吊銷』其違法或違規當時所駕駛車輛之
    駕駛執照」，交通部於委員審查會時表達反對意見，認為此
    修正結果將產生如駕駛人以其領有之聯結車、大客車、大貨
    車駕駛執照駕駛小型車，而有違規酒後駕車、肇事逃逸等情
    時，將無法吊扣或吊銷其所持駕駛執照，以達有效處罰與維
    護道路交通安全之目的。但立法者考量因違規而吊扣駕照，
    不宜連其他如職業上、生活上所需之駕照一併吊扣，否則恐
    影響人民工作及生活甚鉅，失之過酷等情，最終協商通過之
    道路交通管理處罰條例第68條，因將「吊扣或」三字刪除，
    足見立法者真意在於汽車駕駛人因違反道路交通管理處罰條
    例及道路交通安全規則之規定，受「吊銷駕照」處分者，仍
    維持一併吊銷其持有各級車類之駕駛執照，至於受「吊扣」
    駕駛執照處分時，僅能「吊扣」違規當時所駕駛車輛之駕駛
    執照，不能再擴大適用，逕行「吊扣」其持有各級車類之駕
    駛執照，至為顯明。況此修正並未剝奪各交通執法單位適用
    道路交通管理處罰條例時之裁量權，各交通執法單位仍可依
    駕駛人不同違規情狀依法為輕重不同之裁量，僅就擴大吊扣
    駕照之處分，為限縮之修正。且酒醉駕車行為係製造法所不
    容許之風險，以風險製造之立場觀之，並不因駕駛車輛種類
    之不同，而有所差別，但從風險實現之觀點而言，酒醉駕駛
    車類之不同，對於交通安全衍生之實害結果也有所差異，如
    駕駛人駕駛低一級之車類違反本條例之規定時，不論其所造
    成之實害結果，而一律吊扣駕駛人所持有之各類駕照，亦有
    違「相同事件相同處理，不同事件不同處理」之平等原則。
    再者，本件受處分人如未吊扣其持職業大貨車駕駛執照，於
    事後仍得以職業大貨車駕駛執照駕駛大貨車，或有提高他用
    路人之風險，以及無助於預防將來再犯之虞，惟按違反行政
    法上義務之處罰，以行為時之法律或自治條例有明文規定者
    為限，行政罰法第4條定有明文。是以行政機關應依法律而
    為行政行為，就對人民自由權利所為之限制須有法律或經法
    律授權行政機關訂定之法規命令明文規定始得為之，為民主
    法治國家基本原則之一，故對於違反社會性程度輕微之行為
    ，處以罰鍰、沒入或其他種類行政罰，雖較諸對侵害國家、
    社會、個人法益等科以刑罰之行為情節輕微，惟本質上仍屬
    對於人民自由或權利之不利處分，其應適用處罰法定主義，
    仍無不同，為使行為人對其行為有所認識，進而擔負其在法
    律上應有之責任，自應以其違反行政法上義務行為時之法律
    或經法律授權行政機關訂定之法規命令有明文規定者為限。
    查修正後道路交通管理處罰條例第68條，有關駕駛人受吊扣
    駕駛執照處分之規定，既不再吊扣其持有各級車類之駕駛執
    照，則原處分機關即不得再憑以吊扣其違規車輛以外之駕駛
    執照。至類此因酒駕低等級之自小客車違規，致無法吊扣其
    違規車輛以外之駕駛執照，容有漏洞情形，要屬執行或立法
    政策之問題，尚不得為達行政目的，而恣意為法律所未明文
    規定或授權之處分。綜上所述，原法院認抗告人對受處分人
    所為吊扣職業大貨車駕駛執照之處分有所違誤，因予撤銷原
    處分，自為裁罰受處分人罰鍰19,500元，並接受道路交通安
    全講習，其認事用法，經核既無不合，抗告人抗告意旨，仍
    執前詞，指摘原裁定不當，即無理由，應予駁回。
據上論斷，應依道路交通案件處理辦法第26條，刑事訴訟法第41
2條，裁定如主文。
中    華    民    國    98    年    8    月    25    日
                刑事第二十二庭  審判長法  官  何菁莪
                                      法  官  洪于智
                                      法  官  李麗珠
以上正本證明與原本無異。
不得再抗告。
                                      書記官  陳啟文
中    華    民    國    98    年    8    月    25    日


司法院資訊處製作；財團法人民間司法改革基金會備份。
